【裁判字號】    96,保險小上,3
【裁判日期】    970123
【裁判案由】    損害賠償
【裁判全文】
臺灣高雄地方法院民事判決           96年度保險小上字第3號
上  訴  人  甲○○
被上訴  人  三商美邦人壽保險股份有限公司
法定代理人  丙○○
訴訟代理人  乙○○
上當事人間請求損害賠償事件，上訴人對於民國96年7 月19日本
院高雄簡易庭96年度雄保險小字第24號第一審判決提起上訴，本
院於民國97年1 月9日言詞辯論終結，判決如下：
  主  文
上訴駁回。
第二審訴訟費用新臺幣壹仟伍佰元由上訴人負擔。
  理  由
一、上訴人起訴主張：其配偶即訴外人徐菊芳於民國89年2 月18
    日，以上訴人為被保險人及受益人，與被上訴人簽訂終身壽
    險附加「20年繳費手術醫療終身健康保險附約」（下稱保險
    契約）。嗣上訴人於96年1 月3 日因左足病毒疣接受手術切
    除，依保險契約即得向被上訴人請求保險金新臺幣（下同）
    26,500元，惟遭被上訴人以其並未住院，且手術項目並非保
    險契約約定給付項目為由，拒絕理賠，爰依保險契約之法律
    關係，請求被上訴人應給付上訴人26,500元，及自96年1 月
    19日起至清償日止，按年息5%計算之利息等語（原審為上訴
    人全部敗訴之判決，經上訴人上訴）。於本院聲明：(一)原判
    決廢棄。(二)被上訴人應給付上訴人26,500元，及自96年1 月
    19日起至清償日止按年息5%計算之利息。
二、被上訴人則以：兩造之保險契約係約定上訴人因疾病或傷害
    ，經醫師診斷必須住院接受手術治療時，被上訴人始負有給
    付保險金之義務。因上訴人並未實際住院接受手術治療，致
    不符請求被上訴人給付保險金之要件，且上訴人當時係接受
    醫療處置行為，非屬兩造約定之手術項目，亦非全民健康保
    險醫療費用支出標準所定之手術，被上訴人自不負有給付保
    險金之責等語置辯，並求為判決如主文所示。
三、按對於小額程序第一審判決之上訴，非以其違背法令為理由
    ，不得為之。又上訴狀內應記載上訴理由，表明下列各款事
    項：(1)原判決所違背之法令及其具體內容。(2)依訴訟資料可
    認為原判決有違背法令之具體事實，民事訴訟法第436 條之
    24第2 項、第436 條之25分別定有明文。而依民事訴訟法第
    436 條之32第2 項準用同法第468 條、第469 條第1 款至第
    5 款之規定，判決不適用法規或適用不當，為違背法令；判
    決有同法第469 條第1 款至第5 款情形之一者，為當然違背
    法令。如以民事訴訟法第469 條第1 款至第5 款情形為理由
    時，其上訴狀或理由書，應揭示合於該條款之事實。上訴狀
    或理由書如未依此項方法表明，或其所表明者，顯與上開法
    條規定之情形不相合時，即難認已對小額程序第一審判決之
    違背法令有具體之指摘，其上訴自難認為合法，最高法院71
    年台上字第314 號著有判例可資參照。次按，小額事件之上
    訴程序，不得以民事訴訟法第469 條第6 款之「判決不備理
    由或理由矛盾」為由，指摘原判決為違背法令，蓋小額訴訟
    程序之判決書得僅記載主文，而就當事人有爭執事項，僅於
    必要時得加註理由要領而已（民事訴訟法第436 條之18第1
    項參照），是小額事件之上訴程序，自不得以「判決不備理
    由或理由矛盾」為由，指摘原判決為違背法令，此觀民事訴
    訟法第436 條之32第2 項僅有準用同法第468 條、第469 條
    第1 款至第5 款之規定，並無準用同法第469 條第6 款之規
    定，亦可明瞭。
四、本件上訴人雖以：徐菊芳與被上訴人簽訂之保險契約第9條
    記載「住院接受理賠」等字樣，乃定型化契約條款，被上訴
    人於簽約當時業已允諾接受手術即可理賠，且上訴人於93年
    間2 次接受手術均未住院，被上訴人仍予理賠，顯見保險契
    約第9 條之記載因當事人意思不符，且不利於上訴人，應屬
    無效，而行政院金融監督管理委員會保險局（下稱保險局）
    並未就兩造是否合意更改保險契約內容表示意見，則原審逕
    依保險局函文，認定被上訴人僅於上訴人接受住院手術，始
    負給付保險金之義務，顯有判決不備理由與未盡調查證據之
    違法。另被上訴人抗辯上訴人未住院而接受手術獲有保險給
    付，係屬融通給付，並無根據，原審未經調查即採信被上訴
    人之說詞，復未闡明，致上訴人未能舉證推翻其說詞，自有
    不調查證據及違反闡明義務之違法。又原審未依民事訴訟法
    第296 條之1 規定，就本件是否有雙方意思排除保險契約第
    9 條之適用為曉諭，致上訴人不知為此主張，亦有違闡明義
    務而判決違背法令等語為由，提起本件上訴。經查：本件上
    訴人對於原判決提起上訴，雖以該判決違背法令為由，惟其
    上訴理由無非以原判決未傳訊相關承辦人員，即片面採信被
    上訴人有關融通給付之抗辯；未審酌兩造業已合意變更約定
    為上訴人接受無須住院之手術，亦得請求保險理賠，保險契
    約第9 條已因與當事人意思不符而無效；又採用保險局之函
    覆內容，而為上訴人敗訴之判決，具有未調查證據與判決理
    由不備之違法，此有民事上訴狀1 份在卷可稽（見本院卷第
    4 至9 頁）。惟核其主張，徒就原審取捨證據、認定事實及
    解釋契約之職權行使予以論述，並非表明原判決所違背之法
    令及其具體內容，難認其已合法表明上訴理由。雖上訴人援
    引民事訴訟法第469 條第6 款規定，主張原判決有判決不備
    理由之違法，然揆諸前揭說明，小額事件之上訴程序，並不
    得以判決不備理由為由，指摘原判決為違背法令，從而，上
    訴人主張原判決因不備理由而當然違背法令等語，即屬無據
    。
五、又按，民事訴訟採辯論主義，舉凡法院判決之範圍及為判決
    基礎之訴訟資料均應以當事人之所聲明及所聲明及所主張者
    為限。審判長之闡明義務或闡明權之行使，亦應限於辯論主
    義之範疇，不得任加逾越，否則即屬違背法令。故審判長尚
    無闡明令當事人提出新訴訟資料之義務，最高法院71年台上
    字第2808號著有判例可資參照。
六、經查：上訴人於原審從未曾主張兩造已有變更保險契約第9
    條之合意，此經本院核閱本院96年度雄保險小字第24號卷無
    誤，則參諸前揭說明，原審自不得任意逾越當事人所主張之
    範圍，而就兩造是否已合意排除保險契約第9 條之適用為闡
    明，否則即有悖於民事訴訟程序採當事人進行與辯論之原則
    ，又若原審就上訴人主張之上開事項為闡明，將造成兩造地
    位不對等，有違法院係立於中立、公平、客觀之立場，從而
    ，上訴人主張原審未曉諭兩造本件有無以雙方意思表示排除
    保險契約第9 條約定之適用，以使上訴人知悉就此部分為主
    張，併聲請調查證據，而違反闡明義務等語，亦無可採。
七、綜上所述，上訴人主張依保險契約之法律關係，請求被上訴
    人給付26,500元，及自96年1 月19日起至清償日止，按年息
    5%計算之利息，為無理由，不應准許。原審據此為上訴人敗
    訴之判決，並無不當，上訴意旨求予廢棄非有理由，應予駁
    回。
八、末按於小額訴訟之上訴程序，法院為訴訟費用之裁判時，應
    確定其費用額，民事訴訟法第436 條之19 第1項、第436 條
    之32第1 項定有明文。本件第二審裁判費用為1,500 元，應
    由上訴人負擔，爰併為判決如主文第2 項所示。
九、據上論結，本件上訴為無理由，依民事訴訟法第436之32第1
    、2 項、第449 條第1 項、第436 條之19第1 項、第78條，
    判決如主文。
中    華    民    國    97    年    1     月    23    日
                  民事第七庭  審判長法  官  謝靜雯
                                    法  官  賴文姍
                                    法  官  高增泓
上為正本係照原本作成。
本判決不得上訴。
中    華    民    國    97    年    1     月    23    日
                                    書記官  王芷鈴


司法院資訊處製作；財團法人民間司法改革基金會備份。
